【裁判字號】    93,訴,789
【裁判日期】    950208
【裁判案由】    確認之訴等
【裁判全文】
臺灣彰化地方法院民事判決               93年度訴字第789號
    原      告  庚○○
                            樓.
    原      告  丙○○
    原      告  丁○○
    兼前列三人共同
    訴訟代理人  戊○○兼童添.
                            樓.
    被      告  辛○○
    訴訟代理人  陳瑾瑜律師
    複代理人    乙○○
                            樓.
上列當事人間請求確認之訴等事件，本院於民國九十五年一月十
八日辯論終結，判決如下：
    主      文
確認本院九十年度票字第二四八六號本票裁定及九十二年十一月
七日核發之九十年度執育字第八二一五號債權憑證命原告戊○○
、丙○○、庚○○給付新台幣八十萬元及利息，其中超過新台幣
六十三萬六千六百六十六元部分及自民國八十八年十二月二十四
日起至八十九年七月廿六日止按年利率百分之六計算利息之債權
不存在。
確認本院八十九年度票字第三一九九號本票裁定及九十二年十一
月七日核發之九十年度執育字第八二一五號債權憑證命童添進、
原告丙○○、庚○○給付新台幣八十萬元及利息，其中自八十八
年十一月二十四日起至八十九年七月廿六日止按年利率百分之六
計算之利息債權不存在。
本院九十三年度執字第一一一七號強制執行事件所為的強制執行
程序，如第一項所示執行名義在超過新台幣六十三萬六千六百六
十六元及自八十八年十二月二十四日起至八十九年七月廿六日止
按年利率百分之六計算利息所為之執行程序，應予撤銷。
本院九十三年度執字第一一一七號強制執行事件所為的強制執行
程序，如第二項所示執行名義在超過自八十八年十一月二十四日
起至八十九年七月廿六日止按年利率百分之六計算利息所為之執
行程序，應予撤銷。
原告提供設定如附表編號２所示債權之抵押權所擔保之違約金酌
減至依週年利率百分之五計算。
原告其餘之訴駁回。
訴訟費用由原告負擔。
    事實及理由
甲、程序方面：
一、本件原告童添進起訴後，於民國（下同）九十四年十月七日
    死亡，原告戊○○為其繼承人，於本院九十五年一月十八日
    言詞辯論時聲明承受訴訟，業經提出戶籍謄本為憑，並據本
    院依職權調閱本院家事法庭九十四年度繼字第一０九０號童
    阿梅等三人聲明拋棄繼承事件卷宗查明無訛，茲據其聲明承
    受訴訟，依民事訴訟法第一百七十五條之規定，核無不合，
    應予准許。
二、按「訴狀送達後，原告不得將原訴變更或追加他訴。但有下
    列各款情形之一者，不在此限：．．．二請求之基礎事實同
    一者。三擴張或減縮應受判決事項之聲明者。．．．」，民
    事訴訟法第二百五十五條第一項第二、三款定有明文。本件
    原告起訴其中有關「請求確認被告執有如附表編號２所示本
    票（即義和段六三五地號上權利人辛○○設定之抵押權），
    其中三十六萬元整之債權不存在」、「鈞院九十三年度執字
    第一一一七號清償票款事件執行標的就．．．童添進、丙○○、庚○○超過新台幣（下同）四十四萬元部分應予撤銷」
    聲明部分，嗣於九十四年九月十四日具狀擴張聲明為「確認
    鈞院八十九年度票字第三一九九號民事裁定，及九十二年十
    一月七日所為九十年度執育字第八二一五號債權憑證命原告
    童添進、丙○○、庚○○給付八十萬元及利息，其中超過十
    六萬六千二百三十元及自八十八年十一月二十四日起至八十
    九年七月二十六日止按年利率百分之六計算利息部份之本票
    債權不存在。」、「鈞院九十三年度執字第一一一七號強制
    執行事件，．．．；就上開第二項聲明所示執行名義其中超
    過十六萬六千二百三十元及八十八年十一月二十四日至八十
    九年七月二十六日期間利息所為之執行程序，應予撤銷。」
    ，另追加請求判決擔保該項債權之抵押權所擔保之違約金酌
    減至依年利率千分之六計算等情，核與上揭規定相符，應予
    准許。
乙、實體方面
一、原告主張：(一)原告戊○○、丙○○、庚○○於八十八年九月
    十四日向被告抵押借款八十萬元，提供埔鹽鄉○○段六二四
    、六三六、六三九地號等三筆土地為抵押權設定登記，並簽
    發如附表編號１所示本票一張（下稱第一筆借款）予被告收
    執。該筆借款業於八十九年二月二十四日以抵銷債務之方式
    清償（即由如附表編號３所示，原告庚○○與訴外人施煙源
    及施棟等三人，於八十九年二月廿四日向被告借款二百七十
    萬元【以下簡稱第三筆借款】，並以其中之八十萬元清償如
    附表編號１所示之抵押借款債務、一百萬元清償訴外人施煙
    源對己○○之抵押債務，扣除利息、佣金、代書及登記規費
    等費用後【童添進及原告戊○○、丙○○、庚○○向被告借
    款，雙方約定仲介貸款佣金、登記規費及代書費用均由借款
    人負擔，借款時並預付三個月利息】，餘額五十六萬一千九
    百元，被告於八十九年二月廿三日、廿九日分別電匯三十萬
    元、二十六萬二千元至原告庚○○設於彰化銀行溪湖分行帳
    號00000000000000號活期儲蓄存款帳戶。）
    ，並於同年七月廿四日為抵押權塗銷登記在案；惟被告並未
    返還系爭本票予原告戊○○、丙○○、庚○○。被告對原告
    戊○○、丙○○、庚○○之第一筆借款債權早經消滅，則其
    據為請求鈞院為九十年度票字第二四八六號裁定及鈞院於九
    十二年十一月十日核發九十年度執育字第八二一五號債權憑
    證等，即無理由。(二)童添進及原告丙○○、庚○○於八十八
    年十一月廿四日向被告抵押借款八十萬元 (以下稱第二筆借
    款)，提供埔鹽鄉○○段六三五地號土地一筆為抵押權設定
    登記，並簽發如附表編號２所示本票一張予被告收執。惟原
    告庚○○嗣於八十九年七月二十六日以訴外人童秀媛之帳戶
    轉帳三十六萬元至被告所有台中商銀草屯分行000000000000
    帳戶內，已部份清償，是被告對童添進及原告丙○○、庚○○之該本票債權，其中之三十六萬元部份，已不存在。乃被
    告仍依原本借款數額據為請求鈞院為八十九年度票字第三一
    九九號裁定及九十二年十一月七日核發九十年度執育字第八
    二一五號債權憑證等，即無理由。承上，被告復以前揭二紙
    債權憑證聲請鈞院為九十三年度執字第一一一七號強制執行
    ，對原告等人之財產予以強制執行中，自非適法。(三)被告與
    原告丁○○間並無任何金錢債務糾葛，被告又已明知執行標
    的建物即門牌號碼「彰化縣埔鹽鄉○○村○鄰○○路五六號
    」為原告丁○○所有，竟仍聲請對第三人之財產查封執行，
    顯無理由。(四)被告對童添進及原告丙○○、庚○○雖仍有附
    表編號２所示之借款債權存在，惟未受清償之數額僅四十四
    萬元，顯有過度查封之情形，爰依民事訴訟法第二百四十七
    條及強制執行法第十四條、第十五條之規定起訴。又上揭執
    行事件，拍賣程序已由被告拍定，如因執行程序終結時，併
    以備位聲明請求確認就埔鹽鄉○○段六三五地號之土地及地
    上建物之拍賣無效，被告應返還所有權並塗銷權利登記予原
    告。(五)被告貸與金錢，無非以圖得利息利益為謀，而二造間
    如附表編號２所示系爭借款之約定利率為「依照中央銀行核
    定放款當日利率計算」，尚不超過票據上法定年息百分之六
    ，違約金卻以「按借用元金每佰元日息壹角正計算」，即年
    息百分之三十六，顯不相當，爰請依民法第二百五十二條（
    原告誤引第二百五十條第二項）酌減。(六)對被告抗辯之陳述
    ：1.被告以重利為業，與原告等人素不相識，茍非基於有足
    額擔保品設定抵押且預先收取佣金及利息，應不致於對原告
    等人（原告丁○○除外放款。又兩造間自民國八十八年九月
    間起前後歷經四次辦理借貸事宜（除前述如附表編號１、２
    所示借款外，原告庚○○及訴外人施煙源、施棟尚有於八十
    九年二月廿四日向被告借款二百七十萬元，提供彰化縣埔鹽
    鄉○○段八五五地號土地及其上建號一０九號建物為抵押權
    登記，如附表編號３所示，嗣為配合原告辦理銀行貸款以清
    償第二筆借款，原告（原告丁○○除外）向銀行貸款六百萬
    元，其中四百餘萬元委由銀行代償先順位抵押權【即訴外人
    施煙源之借債務】，餘額作原告（原告丁○○除外）與訴外
    人施煙源間給付價金及二造間清償債等使用，並為釐清借貸
    關係，原告庚○○、戊○○與被告合意辦理第四筆借款以清
    償第三筆借款，乃於八十九年七月廿四日辦妥塗銷如附表編
    號３所示抵押權登記，並由原告庚○○、戊○○簽發票號Ｔ
    Ｓ024826號、金額二百七十萬元之本票予被告，提供如附表
    編號３所示土地及建物於八十九年八月一日辦理抵押權設定
    登記。），若原告等人（原告丁○○除外）有積欠應付而未
    付之利息或佣金等，被告即無一再放款之可能，合先敘明。
    2.關於各筆借款，原告（原告丁○○除外）支付利息之情形
    ：借貸雙方約定利息以三個月為一期，採預扣方式，每借款
    一萬元每月利息二百四十元，並非被告所稱之三百元，第一
    筆借款部分，業於八十八年九月十四日、十一月廿四日各支
    付三個月之利息（溢付廿一日），並於八十九年二月廿三日
    以第三筆借款其中之八十萬元為抵銷，已全部清償，是被告
    對此債權早經消滅，為擔保之本票債權即不存在；第二筆借
    款部分，業於八十八年十一月廿四日、八十九年四、五月間
    各給付三個月利息，加上述溢付廿一日之利息，則此筆借款
    利息已給付至八十九年六月十三日止，並於八十九年七月廿
    六日以匯款方式清償三十六萬元（已如前述）。3.二造間（
    原告丁○○除外）關於各筆借貸交付數額之計算及交付方法
    等，如附件所示。4.原告（原告丁○○除外）於八十九年八
    月間交付發票人艾得資訊社（負責人庚○○）之支票二紙予
    被告（其一發票日八十九年八月廿八日、票號CUSA 000000
    0號、金額六十萬元；其一發票日八十九年八月三十日、票
    號CUSA0000000號、金額二十七萬九千元，帳號均0000
    000號，付款人均台中商業銀行溪湖分行），金額共八十
    七萬九千元，並均由原告戊○○及訴外人童秀媛共同背書，
    惟經提示後均因存款不足遭退票，該二紙支票，其中六十萬
    元部份是清償第二筆借款之餘欠本金，另二十萬元用以清償
    第三筆借款二百七十萬元本金，餘七萬九千元清償第二筆借
    款餘欠六十萬元及第三筆借款利息（自八十九年七月廿五日
    起至八月補貼一個月之息，利息以每萬元月息二百四十元計
    算）。並聲明：(一)確認鈞院九十年度票字第二四八六號民事
    裁定，及九十二年十一月十日所為九十年度執育字第八二一
    五號債權憑證，命原告戊○○、丙○○、庚○○給付八十萬
    元及自八十八年十二月十四日起至清償日止按年利率百分之
    六計算利息之本票債權不存在。被告應返還如附表編號１本
    票予原告戊○○、丙○○、庚○○。(二)確認鈞院八十九年度
    票字第三一九九號民事裁定，及九十二年十一月七日所為九
    十年度執育字第八二一五號債權憑證命原告童添進、丙○○
    、庚○○給付八十萬元及利息，其中超過十六萬六千二百三
    十元及自八十八年十一月二十四日起至八十九年七月二十六
    日止按年利率百分之六計算利息部份之本票債權不存在。(三)
    擔保上開第二項債權之抵押權所擔保之違約金，請求酌減至
    依年利率千分之六計算。(四)鈞院九十三年度執字第一一一七
    號強制執行事件，就上開第一項聲明所示執行名義所為之執
    行程序，應予撤銷；就上開第二項聲明所示執行名義其中超
    過十六萬六千二百三十元及八十八年十一月二十四日至八十
    九年七月二十六日期間利息所為之執行程序，應予撤銷。(五)
    如因第四項執行程序終結時，請求確認就埔鹽鄉○○段六三
    五地號之土地及地上建物之拍賣無效，被告應返還所有權並
    塗銷權利登記予原所有人。(六)訴訟費用由被告負擔。
二、被告則以：(一)原告（原告丁○○除外）確有先後三次向被告
    借款，明細詳如附表編號１、２、３所示，惟其等主張第一
    筆借款已於八十九年二月廿四日由第三筆借款抵銷清償云云
    ，與事實不符，茍原告（原告丁○○除外）確實以八十九年
    二月間之二百七十萬元借款中之八十萬元，作為抵銷八十八
    年九月間之借款，則可推知，該八十萬元借款應係早於「八
    十九年二月間」即已獲清償，從屬之抵押權即歸消滅，衡諸
    常情，原告（原告丁○○除外）理應會於八十九年二月或三
    月間即立刻辦理塗銷抵押權之登記，以保障其自身權益，絕
    無可能遲至八十八年七月底（已相隔將近半年之久），始為
    塗銷抵押權登記之理。(二)至於被告於八十九年七月間為抵押
    權塗銷登記乙節（如附表編號１、３備註欄記載），實係受
    原告（原告丁○○除外）詐騙始為塗銷之動作，絕非因原告
    （原告丁○○除外）清償而為，原告（原告丁○○除外）於
    八十九年七月間向被告表示：其欲以已設定抵押權予被告之
    系爭彰化縣埔鹽鄉○○段六二四、六三六、六三九地號等三
    筆土地，向台中商業銀行溪湖分行借貸款項，屆時原告（原
    告丁○○除外）即得以銀行貸得之款項清償被告之債務，故
    請求被告先行將第一順位抵押權塗銷，俾使順利取得銀行之
    貸款，供作清償其積欠被告之債務之用，被告基於信任原告
    之情，即不疑有他而將上揭三筆土地之抵押權予以塗銷，詎
    料，原告等人（原告丁○○除外）於被告塗銷抵押權並順利
    貸到銀行款項後，竟只將三筆債務截至當時利息約三十六萬
    元匯予被告，此數目為原告自行概算所匯，尚非與被告對帳
    之數目，原告（原告丁○○除外）曾稱等日後再一併對帳精
    算其餘債務部分，惟原告等人（原告丁○○除外）迄仍置之
    不理，未清償本金分文，甚至惡劣到嗣後又以脫產之手段對
    付被告。至於債權憑證方面，該債權憑證係經被告強制執行
    原告等人（原告丁○○除外）之財產長達二年之久始取得之
    債權證明，茍原告等人（原告丁○○除外）業已清償系爭債
    務，豈有可能於兩年之久之期間內，容任被告執行其財產而
    未有異議，由此可知該債權憑證所表彰之事實係屬真正，並
    無任何撤銷之理由。(三)再者，被告於塗銷抵押權後，僅獲得
    原告（原告丁○○除外）匯了三十六萬元作為清償利息之款
    項，而未收到原告（原告丁○○除外）所承諾之關於本金之
    清償，已如前述，被告始知有詐，而立即要求必須回復業已
    塗銷之抵押權登記，並要求原告等人（原告丁○○除外）必
    須再次簽發乙紙二百七十萬元之本票交付被告作為證明，此
    乃第三筆抵押借款會於八十九年七月二十四日塗銷後，即立
    刻於八月一日回復抵押權登記之真正原因。於第一筆抵押借
    款債權，因塗銷後即遭第三人設定高額之抵押權，依被告之
    評估，縱令回復該筆抵押權登記，事實上已無任何實益，被
    告遂未要求回復第一筆抵押債權之登記，而係要求原告（原
    告丁○○除外）簽發支票作為清償已遭塗銷之八十萬元借款
    及利息之用，經查，此節均有原告庚○○於塗銷抵押權後之
    八十九年八月間所簽發，由原告戊○○及訴外人童秀媛共同
    背書，發票日分別為八十九年八月二十八日及八月三十日，
    票據號碼為CUSA0000000、CUSA0000000號、發票金額總計八
    十七萬九千元正之二紙支票足稽。茍原告等人（原告丁○○
    除外）如其所述，業於日前清償被告關於第一筆八十萬元之
    借款債務，渠等何需於塗銷第一筆及第三筆抵押權後，又分
    別簽發二百七十萬元本票及八十七萬九千元正之支票予被告
    之理？試問，茍原告等人（原告丁○○除外）業已清償八十
    萬元之債務，何需於抵押權遭塗銷後再次簽發支票給被告？
    (四)系爭借款之利息，借貸雙方係約定每萬元月息三百元即民
    間所稱之一角，而非原告（原告丁○○除外）所主張之二百
    四十元，此部分除可訊問承辦代書外，亦可由抵押權設定契
    約書中關於違約金之約定均係以月息一角計算即可獲悉，蓋
    民間借貸於抵押權設定契約書上，因不願涉及利息之稅金等
    問題，故依一般代書之作法，在利息欄上均記明依照中央銀
    行核定放款當日利息計算，惟關於真正利息之計算，則會書
    明在違約金欄位上。(五)原告（原告丁○○除外）向被告借款
    利息支付情形：第一筆借款，原告丙○○、庚○○、戊○○
    於借款時預先扣除三個月利息，嗣童添進、原告丙○○、庚○○於八十八年十一月間再向被告支借第二筆借款八十萬元
    時，即於當時再付一月個利息予被告，八十九年二月間當原
    告庚○○與訴外人施煙源、施棟向被告借款第三筆借款二百
    七十萬元，即又再付被告二個月利息，是原告（原告丁○○
    除外）截至八十九年七月廿六日匯款三十六萬元時止，共積
    欠被告四個月利息，依每月利息為二萬四千元計，四個月利
    息為九萬六千元；第二筆借款，童添進、原告丙○○、庚○○於八十八年十一月間向被告借款八十萬元時，預先扣除三
    個月利息，嗣原告庚○○偕訴外人施煙源、施棟再於八十九
    年二月向被告借貸第三筆借款二百七十萬元時，即又再付給
    被告一個月利息，是可知原告（原告丁○○除外）截至八十
    九年七月廿六日止，尚積欠被告四個月利息，依每月利息為
    二萬四千元計，四個月利息則為九千六百元；第三筆借款，
    原告（原告丁○○除外）僅於八十九年二月借款時，預扣三
    個月利息予被告，之後即未再支付任何利息給被告，是原告
    （原告丁○○除外）截至八十九年七月廿六日止，尚積欠被
    告二個月利息，依每月利息為八萬一千元計，二個月利息則
    為十六萬二千元。綜上可知，原告（原告丁○○除外）至八
    十九年七月廿六日止積欠被告之利息總計為三十五萬四千元
    ，原告庚○○於八十九年七月廿六日匯款三十六萬元，確實
    僅供清償借款所積欠之利息之用，根本尚未能清償到本金部
    分。(六)原告（原告丁○○除外）否認係以詐術騙取被告塗銷
    第一筆及第三筆債權之抵押權，並主張第三筆及於八十九年
    八月一日之借款債權係屬不同債務云云，均與事實及常情不
    符，蓋依被告提出坐落彰化縣埔鹽鄉○○段六三九、六二四
    地號土地之土地謄本及權利異動索引觀之，可知被告對於原
    告等人（原告丁○○除外）之土地，原本所設定者，均為第
    一順位抵押權，台中商業銀行於八十九年七月間所設定者，
    係屬在被告之後之第二順位抵押權，此種設定方式對被告而
    言，係屬最有保障，原告（原告丁○○除外）陳稱其於該時
    向被告提出之清償方案係請求被告將第一順位抵押權塗銷，
    配合原告（原告丁○○除外）向銀行貸款，俾使銀行將款項
    撥給原告之另一債務人施煙源，嗣後，再由原告（原告丁○○除外）再次向被告借款，以供清償前筆借款（事實上根本
    未為任何清償），並由被告設定第二順位抵押權云云，惟該
    方案非但未對被告清償分文之債權，甚至平白無故使被告喪
    失第一順位抵押權人之地，被告即使是至愚之人，均不可能
    接受此種對被告有害無益之清償方式；再者，原告（原告丁○○除外）謂其於八十九年八月一日之第四筆借款二百七十
    萬元，係為清償第三筆借款而來云云，事實上此種多此一舉
    之方式，根本稱不上清償，且對於被告之債權有害無益，被
    告不可能答應接受以此種方式作為清償之方法。(七)原告（原
    告丁○○除外）於八十九年七月間，要求被告配合其塗銷抵
    押權時，係以同時塗銷第一筆及第三筆借款之全部抵押土地
    為條件，約定待其以該批抵押土地向銀行借款後，再全數清
    償被告第一筆及第三筆債務共計三百五十萬元之借款，被告
    應允上揭清償方法後，即由證人甲○○負責辦理塗銷程序，
    並由證人甲○○協同雙方至台中商業銀行辦理撥款手續，詎
    料，原告（原告丁○○除外）於途中，竟又在車一再央求可
    否讓其等先清償其中二百七十萬元，其餘之債務等嗣後再慢
    慢清償，待到達銀行，原告（原告丁○○除外）復改變金額
    ，請求被告通融讓其先清償第一筆借款債務八十萬元，以及
    截至當時為止所積欠之一部分利息，合計為第一筆借款之設
    定最限額抵押權之金額九十六萬元，被告不忍原告（原告丁○○除外）之哀求乃予應允，惟關於第三筆借款二百七十萬
    元之債務，被告則已向原告聲明，必要時仍需再重新設定抵
    押權，詎料原告（原告丁○○除外）最後竟仍違反雙方之約
    定，逕至台中商業銀行更改匯款金額，僅匯入三十六萬元予
    被告，後由原告（原告丁○○除外）交付發票人艾得資訊社
    （負責人庚○○）之支票二紙（其一發票日八十九年八月廿
    八日、票號CUSA0000000號、金額六十萬元；其一發票日八
    十九年八月三十日、票號CUSA0000000號、金額二十七萬九
    千元，帳號均0000000號，付款人均台中商業銀行溪
    湖分行），金額共八十九萬九千元，並均由原告戊○○及訴
    外人童秀媛共同背書，惟經提示後均因存款不足遭退票。等
    語置辯。並聲明：請求駁原告之訴。訴訟費用由原告負擔。
三、二造不爭之事實：
    (一)被告以原告戊○○、丙○○、庚○○及童添進屆期未清償
      債務，持彼等前所簽發如附表編號１、２之本票向本院聲
      請，經本院核發九十年票字第二四八六號、八十九年度票
      字第三一九九號本票裁定准予強制執行，被告旋於九十年
      八月間持本院八十九年度票字第三一九九號本票裁定據而
      聲請查封拍賣未辦保存登記建物即門牌號碼彰化縣埔鹽鄉
      ○○村○○路五六號房屋及坐落彰化縣埔鹽鄉○○段六三
      五地號土地，本院分案九十年度執字第八二一五號清償票
      款事件執行，被告復於九十二年十一月間持上揭九十年度
      票字第二四八六號民事裁定聲請參與分配（案號：本院九
      十二年度執字第一九一七五號），嗣該筆土地建物由呂惠
      民於九十二年六月廿五日以二百三十萬五千元拍定，惟呂
      惠民嗣撤回應買之表示，經執行債權人即被告、執行債務
      人即童添進、本件原告丙○○、庚○○同意撤回，本院旋
      於九十二年十一月七日核發九十年執字第八二一五號債權
      憑證，嗣被告再於九十三年一月十六日持上揭債權憑證，
      以童添進及原告丙○○、庚○○為執行債務人，向本院聲
      請強制執行，本院分九十三年度執字第一一一七號強制執
      行事件執行，並依執行債權人即被告之聲請，查封拍賣坐
      落彰化埔鹽鄉○○段六三五號、六三六號土地及門牌號碼
      彰化縣埔鹽鄉○○村○○路五六號建物，於九十四年五月
      廿六日最後一次拍賣時由被告承受，本院執行處定九十四
      年七月十九日為分配期日，執行債務人即童添進及原告丙○○、庚○○以彼等另提起本訴為由，聲明本院撤銷分配
      程序，經本院以該件拍賣不動產鑑定雖有略高於債權金額
      ，然並不保證系爭不動產定於第一拍時即可拍定，況本院
      已將上開不動產分甲、乙兩標（註：坐落彰化埔鹽鄉○○
      段六三五號土地及門牌號碼彰化縣埔鹽鄉○○村○○路五
      六號為甲標，以同段六三六號土地為乙標），並註明二標
      同次拍賣，如其中一標拍得之金額已足以清償全部債權及
      其他費用，他標縱已達底價，亦不予拍定，已足保護債務
      人之權益，並無過度查封之情形等語，於九十四年八月十
      七日九十三年度執字第一一一七號民事裁定駁回其聲請。
    (二)原告戊○○、丙○○、庚○○及童添進於生前曾先後三次
      向被告借款，並提供土地、建物設定抵押擔保債務如附表
      編號１、２、３所示，嗣雙方於八十九年七月廿四日辦妥
      塗銷如附表編號１、３所示之抵押權登記後，原告庚○○
      、戊○○旋於八十九年八月一日提供石碑段八五五地號土
      地及建號一０九號房屋為被告設定抵押權登記，並簽發金
      額二百七十萬元之本票交付被告收執，約定清償期為八十
      九年十月三日。
    (三)被告於八十九年二月廿三日、廿九日分別電匯三十萬元、
      二十六萬二千元至原告庚○○設於彰化銀行溪湖分行帳號
      00000000000000號活期儲蓄存款帳戶。
    (四)原告庚○○於八十九年七月廿六日以訴外人童秀媛之銀行
      帳戶轉帳三十六萬元至被告所有台中商業銀行草屯分行0
      00000000000號帳戶。
    (五)原告（原告丁○○除外）於八十九年八月間交付發票人艾
      得資訊社（負責人庚○○）之支票二紙（其一發票日八十
      九年八月廿八日、票號CUSA0000000號、金額六十萬元；
      其一發票日八十九年八月三十日、票號CUSA0000000號、
      金額二十七萬九千元，帳號均0000000號，付款人
      均台中商業銀行溪湖分行），金額共八十九萬九千元，並
      均由原告戊○○及訴外人童秀媛共同背書，惟經提示後均
      因存款不足遭退票。
四、得心證之理由：
    (一)原告庚○○、丙○○、戊○○主張第一筆借款債務已由第
      三筆借款中抵銷八十萬元而消滅，至於第二筆借款已因匯
      款三十六萬元而清償部分（如上述三、(四)），剩餘本金債
      務為四十四萬元（原告嗣於九十四年九月十九日具狀改稱
      如附表編號１之借款，被告之借款債權為六十七萬三千六
      百元，利息依年利率百分之六計至八十九年七月廿六日止
      三百一十五天三萬四千八百八十元，規費及代書費四千八
      百元，合計七十一萬三千二百八十元；如附表編號２所示
      之借款，被告之借款債權為六十四萬二千元，利息依年利
      率百分之六計至八十九年七月廿六日止二百四十四天二萬
      五千七百五十元，規費及代書費二千八百元，合計六十七
      萬零五百五十元，原告於八十九年二月廿三日借款抵銷八
      十萬元，同年四、五月間給付五萬七千六百元及七月廿六
      日給付三十六萬元，合計清償一百二十一萬七千六百元，
      抵充結果，被告對原告戊○○、丙○○、庚○○之債權已
      經消滅，對原告童添進【繼承人為承受訴訟人戊○○，下
      同】、丙○○、庚○○之殘餘債權為十六萬六千二百三十
      元，原告之前有關被告對童添進、丙○○、庚○○之債權
      四十四萬元之主張及陳述均捨棄等語，查原告起訴狀已自
      認第一、二筆借款金額均為八十萬元，嗣具狀撤銷該項自
      認，既未經被告同意，亦未證明與事實不符，依民事訴訟
      法第二百七十九條第三項規定，自不得為之，併此敘明）
      等語，均據被告否認在卷，是二造就此之爭執事項可說明
      如下：
    1.原告庚○○、訴外人施煙源、施棟等三人於八十九年二月
      廿四日向被告借款二百七十萬元時，是否以其中八十萬元
      抵銷第一筆借款債務？
      本件二造（原告丁○○除外）均肯認第一筆、第三筆借款
      債務之發生，惟原告（丁○○除外）既主張第一筆借款債
      務已由第三筆借款中之八十萬元抵銷而消滅，則此清償之
      事實，應由原告（丁○○除外）負舉證之責任，觀民事訴
      訟法第二百七十七條之規定自明（最高法院二十八年上字
      第一九二０號判例參照）。查：證人甲○○即仲介原告戊○○、丙○○、庚○○及被繼承人童添進向被告借貸如附
      表所示編號１、２、３號款項並為彼等辦理借款設定抵押
      事宜之代書到庭證稱：第一、二筆債務是否有借新還舊之
      情形，及第三筆借款，被告實際交付予原告之數額為何，
      伊均已無印象，但伊為人仲介借款，每次均會提供明細表
      ，載明總借款金額扣掉傭金、預扣之利息及其他必要費用
      後，再將餘額交付借款人，利息計算方式係每萬元月息二
      百四十元，三個月為一期，由借款金額中預扣，至於第二
      期以後之利息，每萬元每月利息三百元，由借款人自行支
      付；若有借新還舊之情形，則必然馬上辦理塗銷抵押權設
      定登記；當時原告與被告商量因要減輕原告的利息負擔，
      原告要另向台中中小企業銀行溪湖分行借款清償被告，因
      為銀行利息負擔較輕，被告也同意，因為被告是第一順位
      抵押權人，必須先塗銷，銀行才肯放款，當初約定，銀行
      一放款，原告即必須將二百七十萬元借款及利息以匯款方
      式清償予被告，但事後原告未按約定匯款，被告即向原告
      提出刑事告訴，因被告未拿到錢，故再恢復抵押權登記，
      後來被告跟伊提起在利息方面，原告有開票，但均未兌現
      等語，由證人甲○○之證詞無從證實第一筆借款是否已經
      以第三筆借款中之八十萬元抵銷而消滅。查證人甲○○在
      仲介二造間之借款事宜前與二造既不相識亦無恩怨，已經
      二造陳明在卷，證人當無甘冒遭追訴偽證罪之風險偏袒一
      方之理，況由其證述若有借新還舊則必馬上辦理塗銷抵押
      權登記等語，亦符合常情，是證人甲○○之證言自屬可信
      。是被告既否認抵銷之事，原告（原告丁○○除外）復未
      舉證以實其說，依上揭說明，原告（原告丁○○除外）此
      部分主張難信為實在。
    2.第二筆借款是否已由原告戊○○之繼承人即童添進及原告
      丙○○、庚○○向被告清償其中之三十六萬元？
      (1)按對於一人負擔數宗債務而其給付之種類相同者，如清
        償人所提出之給付，不足清償全部債額時，由清償人於
        清償時，指定其應抵充之債務。」「清償人不為前條之
        指定者，依左列之規定，定其應抵充之債務：一債務已
        屆清償期者，儘先抵充。二債務均已屆清償期或均未屆
        清償期者，以債務之擔保最少者，儘先抵充；擔保相等
        者，以債務人因清償而獲益最多者，儘先抵充；獲益相
        等者，以先到期之債務，儘先抵充。三獲益及清償期均
        相等者，各按比例，抵充其一部。」「清償人所提出之
        給付，應先抵充費用，次充利息，次充原本。」，民法
        第三百二十一條、第三百二十二條、第三百二十三條前
        段各定有明文。查原告庚○○於八十九年七月廿六日以
        訴外人童秀媛之銀行帳戶轉帳三十六萬元至被告所有台
        中商業銀行草屯分行000000000000號帳戶
        乙節，固為二造所是認，惟原告（原告丁○○除外）既
        未主張二造間訂有抵充契約，復未證明其於清償時有指
        定應抵充之債務，揆諸上揭規定，自應適用民法第三百
        二十三條所定順序，先充利息，後充原本；並依民法第
        三百二十二條第二款規定就八十九年七月廿六日已屆清
        償期之第一、二筆借款債務中，儘先抵充未有擔保之第
        一筆借款債務（該筆借款之抵押權已於同年七月廿四日
        塗銷）。再者民法第三百二十三條所謂應先抵充之利息
        ，係僅指未超過法定利率限制之利息而言，至超過法定
        利率限制之利息，依民法第二百零五條規定既為無請求
        權，自難謂為包含在內，併此敘明（最高法院四十一年
        度台上字第八０七號民事判例參照）。
      (2)抵充利息部分─
        查：二造（原告丁○○除外）就借款利息究係每萬元月
        息三百元或二百四十元固有爭執，以致是否付清利息存
        有岐見，依證人甲○○上揭證詞謂：借款利息計算方式
        係每萬元月息二百四十元，三個月為一期，至於第二期
        以後之利息，則以每萬元月息三百元之標準計算等語，
        惟上述二種計息方法均逾年利率百分之二十，則無疑義
        ；再依二造（原告丁○○除外）上揭就附表編號１、２
        所示借款債務支付利息情形陳述內容觀之（詳原告九十
        四年八月十五日向本院提出之民事準備書【二】狀及被
        告於九十四年九月十四日向本院提出之民事答辯【三】
        狀），二造（原告丁○○除外）均肯認迄至八十九年七
        月廿六日止，原告（原告丁○○除外）就附表編號１
        所示借款債務已支付六個月利息、就編號２所示借款
        債務已支付四個月利息（二造均不爭執於八十八年十一
        月廿四日借款時原告丙○○、庚○○及童添進已由借款
        中預扣三個月利息予被告，原告（原告丁○○除外）雖
        另主張第一筆借款債務因於八十九年二月廿三日抵銷而
        致溢付廿一日利息，二造（原告丁○○除外）乃約定該
        筆溢付之利息移作第二筆借款利息，原告（原告丁○○
        除外）並於八十九年四、五月間給付現金五萬七千六百
        元即三個月利息予被告等語，均經被告否認在卷，原告
        復未舉證以實其說，則除被告自認有於出借第三筆借款
        時收受一個月利息等語外，原告其餘支付利息之主張自
        難予採信）、第三筆借款則交付三個月利息，由各筆
        借款始日算至八十九年七月廿六日止，原告（原告丁○○除外）積欠被告未超過法定利率限制（即週年利率百
        分之二十）之利息共為十九萬六千六百六十六元（計算
        方法：第一、二筆借款各積欠四個月利息，即【
        800,000 ×20％×4/12】×2＝106,666，第三筆借款積
        欠二個月利息計2,700,000×20%×2/12＝90,000，106,
        666＋90,000＝196,666，元以下四捨五入。）。是原告
        庚○○匯款三十六萬元予被告，抵充利息十九萬六千六
        百六十六元後，餘額為十六萬三千三百三十四元。
      (3)次抵充原本：承上述(1)之說明，依民法第三百二十二條
        第二款規定就八十九年七月廿六日已屆清償期之第一、
        二筆借款債務中，儘先抵充未有擔保之第一筆借款債務
        原本十六萬二千三百三十四元後，第一筆債務原本餘額
        為六十三萬六千六百六十六元。
      (4)原告庚○○於八十九年七月廿六日匯款三十六萬元予被
        告，經上述抵充結果，並未清償第二筆借款原本，而係
        使第一筆借款債務部分消滅，第一筆借款債權餘額為六
        十三萬六千六百六十六元。
      (5)再按債務人異議之訴係以排除執行名義之執行力為目的
        ，如起訴時強制執行程序尚非終結，而在裁判確定前終
        結者，縱係排除強制執行之裁判，亦無從撤銷已為之執
        行處分，若債務人確受有損害，僅得由執行債務人另請
        求執行債權人返還不當得利或損害賠償以資救濟，是本
        件原告（原告丁○○除外）聲明如因本院九十三年度執
        字第一一一七號執行事件執行程序終結時，請求確認就
        埔鹽鄉○○段六三五地號之土地及地上建物之拍賣無效
        ，被告應返還所有權並塗銷權利登記予原所有人等語，
        於法不合，並無理由。
    (二)違約金酌減部分─
      次按「當事人得約定債務人於債務不履行時，應支付違約
      金。違約金，除當事人另有訂定外，視為因不履行而生損
      害之賠償總額。其約定如債務人不於適當時期或不依適當
      方法履行債務時，即須支付違約金者，債權人除得請求履
      行債務外，違約金視為因不於適當時期或不依適當方法履
      行債務所生損害之賠償總額。」「約定之違約金額過高者
      ，法院得減至相當之數額。」，民法第二百五十條、第二
      百五十二條各有明文。又當事人約定契約不履行之違約金
      過高者，法院固得依民法第二百五十二條減至相當之數額
      ，惟是否相當仍須依一般客觀事實、社會經濟狀況及當事
      人所受損害情形，以為酌定標準（最高法院四十九年度台
      上字第八０七號民事判例參照）。查如附表編號２所示借
      款債務額為八十萬元，依證人甲○○之證詞可知，借款利
      息除前三個月利按每萬元月息二百四十元之標準計付外，
      第四個月以後均按每萬元月息三百元之標準計算，違約金
      部分則約定「按借用元金每佰元日息壹角正計算」，相當
      於週年利率百分之三十六，不僅已逾利息最高利率百分之
      二十限制，亦不相當，經審酌被告貸與金錢係為圖得利息
      利益，及現今社會金融機構放款利率普遍不高及二造之利
      益損害等一切情狀，認童添進、原告丙○○、庚○○提供
      設定如附表編號２所示債權之抵押權所擔保之違約金以酌
      減至依週年利率百分之五計算為適當。
    (三)原告丁○○提起第三人異議之訴部分：
      復按提起第三人異議之訴，須第三人就執行標的物有所有
      權等足以排除強制執行之權利者，始得為之，觀強制執行
      法第十五條規定自明。本件原告丁○○主張其已於九十二
      年十一月廿日受原告丙○○贈與門牌號碼「彰化縣埔鹽鄉
      ○○村○○路五六號」未為保存登記建物等語，固據提出
      建築改良物贈與所有權移轉契約書、財政部台灣省中區國
      稅局贈與稅免稅證明書影本各一件為證，縱認為真實，但
      查不動產物權依法律行為而取得者，非經登記不生效力。
      本件系爭房屋尚未辦理保存登記，原告丁○○自無從取得
      上揭建物所有權，即無排除強制執行之權利，自不得提起
      第三人異議之訴。
    (四)綜上，原告（原告丁○○除外）請求確認本院九十年度票
      字第二四八六號本票裁定及九十二年十一月七日核發之九
      十年度執育字第八二一五號債權憑證命原告戊○○、丙○○、庚○○給付新台幣八十萬元及利息，其中超過新台幣
      六十三萬六千六百六十六元部分及自民國八十八年十二月
      二十四日起至八十九年七月廿六日止按年利率百分之六計
      算利息之債權不存在，另請求確認本院八十九年度票字第
      三一九九號本票裁定及九十二年十一月七日核發之九十年
      度執育字第八二一五號債權憑證命童添進、原告丙○○、
      庚○○給付新台幣八十萬元及利息，其中自八十八年十一
      月二十四日起至八十九年七月廿六日止按年利率百分之六
      計算之利息債權不存在，本院九十三年度執字第一一一七
      號強制執行事件所為的強制執行程序，如第一項所示執行
      名義在超過新台幣六十三萬六千六百六十六元及自八十八
      年十二月二十四日起至八十九年七月廿六日止按年利率百
      分之六計算利息所為之執行程序，如第二項所示執行名義
      在超過自八十八年十一月二十四日起至八十九年七月廿六
      日止按年利率百分之六計算利息所為之執行程序，應予撤
      銷部分，為有理由，應予准許，另如附表編號２所示債權
      ，二造約定之違約金確屬過高，爰依原告聲請予以酌減並
      判如主文第五項所示，至於原告逾此範圍之請求為無理由
      ，應予駁回。
    (五)本案事證已臻明確，兩造其餘主張攻擊防禦方法，核與判
      決結果無涉，爰不逐一論敘，附此敘明。
五、結論：本件原告之訴為一部有理由，一部無理由，爰依民事
    訴訟法第七十九條判決如主文。
中      華      民      國      九十五  年  二  月  八 日
                        民事第一庭  法  官  簡燕子
附件：引用原告於九十四年八月十五日向本院提出之民事準備書
      （二）狀。
附表：
┌─┬─────┬──────┬───────┬─────┬─────┬─────────────┐
│編│ 借款日期 │借 款 金 額 │ 抵   押   物 │借款人    │借    據  │    備            註      │
│號│(清償日期)│（新台幣）  │              │          │          │                          │
├─┼─────┼──────┼───────┼─────┼─────┼─────────────┤
│1 │88年9月14 │800,000元   │坐落彰化縣埔鹽│戊○○    │簽發同前開│1.被告持該本票聲請本院核發│
│  │日        │            │鄉○○段624、 │丙○○    │金額本票乙│  90年度票字第2486號裁定。│
│  │(89年3月7 │            │636、639地號等│庚○○    │張，票號：│3.90年執字第8215號債權憑證│
│  │日)       │            │三筆土地      │          │WG00000000│4.93年執字第1117號執行中  │
│  │          │            │              │          │          │5.系爭抵押權登記於89年7月 │
│  │          │            │              │          │          │  24日辦妥塗銷登記。                        │
├─┼─────┼──────┼───────┼─────┼─────┼─────────────┤
│2 │88年11月24│800,000元   │坐落彰化縣埔鹽│童添進    │簽發同前開│1.被告持該本票聲請本院核發│
│  │日        │            │鄉○○段635地 │丙○○    │金額本票乙│  89 年度票字第3199號裁定 │
│  │(89年2月23│            │號土地乙筆    │庚○○    │張，票號：│2.90年執字第8215號債權憑證│
│  │日)       │            │              │          │TS00000000│3.93年執字第1117號執行中  │
│  │          │            │              │          │          │                          │
│  │          │            │              │          │          │                          │
├─┼─────┼──────┼───────┼─────┼─────┼─────────────┤
│3 │89年2月24 │2,700,000元 │坐落彰化縣埔鹽│庚○○    │簽發同前開│系爭抵押權登記於89年7月24 │
│  │日        │            │鄉○○段855地 │施煙源    │金額本票乙│日辦妥塗銷登記。          │
│  │(89年5月21│            │號土地乙筆及10│施棟      │張，票號：│                          │
│  │日)       │            │9建號房屋乙棟 │          │WG00000000│                          │
└─┴─────┴──────┴───────┴─────┴─────┴─────────────┘
上為正本係照原本作成。
如對本判決上訴須於判決送達後廿日內向本院提出上訴狀。
中      華      民      國      九十五  年  二  月 十四 日
                                    書記官  張清秀


司法院資訊處製作；財團法人民間司法改革基金會備份。
